【裁判字號】    97,判,432
【裁判日期】    970509
【裁判案由】    營業稅
【裁判全文】
最  高  行  政  法  院  判  決
                                     97年度判字第00432號
上  訴  人  名有建設開發有限公司
代  表  人  甲○○
訴訟代理人  徐盛國  律師
被 上訴 人  財政部臺北市國稅局
代  表  人  乙○○
上列當事人間營業稅事件，上訴人對於中華民國95年6月8日臺北
高等行政法院93年度訴更一字第133號判決，提起上訴，本院判
決如下：
    主  文
原判決關於駁回上訴人之訴暨該訴訟費用部分均廢棄，發回臺北
高等行政法院。
    理  由
一、本件上訴人經人檢舉假借其負責人甲○○名義於臺中市與訴
    外人張瑞坤等人合建分屋，並於79年度起銷售房屋，收入金
    額計新臺幣（下同）138,435,087元（不含稅），漏開統一
    發票並漏報銷售額，經臺北市稅捐稽徵處（以下簡稱北市稅
    捐處）查證屬實，核定上訴人逃漏營業稅6,921,754元，北
    市稅捐處所屬大安分處乃據以補徵稅款，並按所漏稅額處5
    倍罰鍰計34,608,700元。上訴人不服，申經復查結果，未獲
    准變更，提起訴願，經臺北市政府於民國86年12月23日以府
    訴字第8608453001號訴願決定撤銷原處分，著由原處分機關
    另為處分。嗣經北市稅捐處重為復查結果，仍維持原核定補
    徵稅額及罰鍰處分。上訴人仍不服，提起訴願，經臺北市政
    府於88年6月16日以府訴字第8802154001號訴願決定撤銷原
    處分，囑由原處分機關另為處分。經北市稅捐處於88年10月
    22日以北市稽法乙字第8814043800號復查決定，仍維持原核
    定補徵稅額及罰鍰處分。上訴人猶不服，提起訴願，亦遭決
    定駁回，遂向原審法院提起行政訴訟。經原審法院90年度訴
    字第2937號審理結果，判決撤銷訴願決定及原處分，被上訴
    人不服，提起上訴，經本院以93年度判字第434號判決廢棄
    原判決，發回原審法院更為審理。經原審法院以93年度訴更
    一字第133號判決（下稱原判決）訴願決定及北市稅捐處88
    年10月22日北市稽法乙字第8814043800號復查決定(即原處
    分)關於罰鍰部分金額逾20,765,200元部分均撤銷，上訴人
    其餘之訴駁回後，上訴人仍不服，遂提起本件上訴。
二、上訴人起訴主張：（一）執行業務股東之行為違反行為時（
    下同）公司法第108條第3項、第54條第2項規定時，其行為
    並非無效。又本件合建房屋及銷售之行為均已逾1年之除斥
    期間，已無歸入權之適用餘地至明。其他股東是否欲行使歸
    入權屬私法自治範疇，並非公權力所得介入。（二）系爭合
    建及銷售行為均為甲○○個人之行為，上訴人均已舉證證明
    ：1.甲○○依其與地主張瑞坤所簽訂之土地房屋合建契約書
    手稿版支付合建保證金，均由甲○○個人出資，足證系爭合
    建契約書係個人所簽訂之契約。2.系爭房屋建造契約係訴外
    人上斌營造有限公司與張瑞坤等人所簽訂，有合約書影本可
    憑。且上斌公司請領工程款所開立發票之買受人皆記載「張
    瑞坤、甲○○等二人」、「甲○○等人」，亦足證系爭工程
    合約係由張瑞坤、甲○○2人與上斌公司簽訂。又電梯包商
    高斯達實業公司（以下簡稱高斯達公司）請領電梯工程款所
    開立之請款單、發票及保固書上所記載之買受人及客戶名稱
    均為「甲○○」，而甲○○於79年10月15日與訴外人旭億工
    程有限公司（以下簡稱旭億公司）簽訂水電工程合約，款項
    亦係由甲○○君個人之合庫建國分行或臺北巿第五信用合作
    社所支付。另旭億公司於82年6月11日經營不善，與甲○○
    簽訂協議，並由甲○○開立TH0000000、TH0000000號票據支
    付100萬元，有旭億公司簽收影本乙紙為憑。且甲○○於83
    年3月14日與偉立實業有限公司訂定石材工程合約亦係由甲
    ○○開立HQ0000000號票據金額5萬元支付訂金，有合約影本
    可證。綜上所述，系爭房屋確係由甲○○與包商洽商承建。
    3.雖系爭土地房屋合建契約書之開頭立契約書人投資興建人
    載為「名有建設開發有限公司甲○○」，惟本件合建契約，
    實際上係由土地所有人張瑞坤及投資興建人甲○○雙方所簽
    訂，此觀契約書最後部分，合約書人建方之簽名及印文係甲
    ○○個人之簽名及印文，並留存其個人之身分證字號等記載
    即明。又興建系爭房屋之出資係由甲○○個人所為，均有相
    關證據可資證明，且由地主張瑞坤因不滿工程進度與施工品
    質，曾以存證信函通知甲○○盡速履行合建契約等事實，亦
    可證明系爭契約之當事人乃甲○○個人，並非上訴人。至立
    契約書人之地址，僅係雙方之聯絡方式，被上訴人僅以地址
    為上訴人之地址即認為契約之當事人為上訴人，自有未當。
    4.系爭房屋之銷售者確為甲○○個人，此由房屋過戶契稅繳
    款書之原所有權人明載為甲○○，可資為證。況財政部臺灣
    省中區國稅局亦已對甲○○出售系爭房屋之行為核課財產交
    易所得，有財政部臺灣省中區國稅局83年度之綜合所得稅核
    定通知書及84年度綜合所得稅稅額證明為憑，益證系爭房屋
    完全係由李鴻仁個人出資興建銷售。5.國泰人壽股份有限公
    司（以下稱國泰公司）所撥放之貸款皆屬甲○○個人出售房
    地之應收房地款，雖曾借由上訴人於合庫銀行建國支庫帳戶
    代為收款，惟法律並無明文禁止代收款，且查大部分資金亦
    復再轉入甲○○於其它金融機關或其指定之他人帳戶內，有
    原審法院向合庫西屯支庫函查回復之轉帳資料影本可稽。另
    依國泰公司94年12月8日函覆被上訴人之貸款明細表所示，
    該等貸款之借款人為訴外人李強等11人，並非上訴人，且被
    上訴人亦未提出任何貸款契約書或買賣契約證明系爭房地係
    由上訴人出售予買受人，由此可證，系爭房地之出售人確非
    上訴人，被上訴人所為之主張，實屬無據。6.系爭房屋之銷
    售應以事實上之出賣人為真正銷售者之認定，不得以片面之
    廣告作為認定之依據，且由該廣告右下方之記載可知廣告企
    劃及資料提供者均非上訴人，益徵本件廣告係銷售公司為求
    銷售率而自行刊登。況該廣告上記載「投資興建」者為「名
    有建設開發股份有限公司」與上訴人「名有建設開發有限公
    司」並不相符，益見系爭廣告與上訴人無涉。（三）觀諸財
    政部73年5月28日台財稅第53875號、79年12月3日台財稅第0
    00000000號、81年4月13日台財稅第811663182號函釋可知，
    個人建屋出售，如建造執照核發日係於81年1月30日前，不
    必責令辦理營利事業登記，個人出售房屋之財產交易所得除
    能提出交易時之實際成交價格及原始取得實際成本，經查明
    屬實者，得以其差額為財產交易所得外，其未能提出者，以
    出售年度之房屋評定價格之20%計算。系爭房屋建造執照為
    78年7月19日(78)中工建字第1881號，且為甲○○個人建屋
    ，符合上揭函釋得以個人建屋出售之意旨。（四）依本院36
    年判字第16號、39年判字第2號、62年判字第402號判例及89
    年度判字第515號判決意旨可知，被上訴人未負舉證之責即
    對上訴人課徵營業稅並處以違章罰鍰，顯然違背法令。況衡
    諸常情，若上訴人係真正之建屋及售屋者，則承攬人之發票
    必會開予上訴人，上訴人尚可執此作為進項成本而扣除稅款
    ，惟本件統一發票卻完全開予甲○○，果由上訴人建屋及售
    屋，則依賦稅規劃節稅之目的，怎可能將發票開予甲○○。
    是被上訴人之認定顯與經驗法則大相悖謬。（五）本件係由
    甲○○個人與地主張瑞坤合建分屋，甲○○並非將土地及房
    屋合併銷售予地主張瑞坤，自無營業稅法施行細則第21條規
    定之適用。又甲○○換出房屋，並非實際銷售行為，而係與
    合建地主以物易物，其間並無利潤存在。詎被上訴人竟以地
    主張瑞坤個人銷售予承購戶之銷售額一併算入甲○○之銷售
    額，顯昧於事實，與法理有違，並有重覆課稅之嫌。又財政
    部於75年3月1日台財稅第7550122號函釋明揭，原則上合建
    分屋之銷售額應以土地及房屋當地同時期市場銷售價格即「
    時價」認定，若未查得合建分屋「時價」時，始應以房屋評
    定價值與土地公告現值兩者從高認定，是稽徵機關如已查得
    合建分屋時價者，即不再以房屋評定價值與土地公告現值兩
    者從高認定之方式計算房屋之銷售額。本件被上訴人既已自
    承契約明定系爭房屋實際銷售價額有3戶，則該等合建分屋
    之時價已有實際買賣契約可資認定，自應以該時價統一計算
    系爭房屋之銷售額，是被上訴人未以合建分屋「時價」為認
    定，顯有違誤等語，為此，訴請將訴願決定、原處分均撤銷
    。
三、被上訴人則以：（一）「稅務違章案件裁罰金額或倍數參考
    表」業經財政部於93年3月29日以台財稅字第0930451133號
    修正，並自93年3月29日生效，此修正後之稅務違章案件裁
    罰金額或倍數參考表對尚未確定且有利於上訴人之本件罰鍰
    部分自有適用，即罰鍰逾所漏稅額3倍20,765,200元部分應
    予廢棄，合先敘明。（二）上訴人強調系爭房屋之出資興建
    者為甲○○個人，並舉支票、請款單等為證，惟其資金亦僅
    為7,250,800元。況上訴人既聲稱甲○○因合建分屋分得系
    爭房屋計30戶，惟其最多僅能提出7,250,800元之支出證明
    ，所付出之成本與得到之利益相比，亦顯然悖乎常理。顯示
    上訴人係假借其負責人名義建屋出售無疑。上訴人以自己名
    義刊登廣告售屋，其內容均為宣傳上訴人銷售之成績，故該
    廣告宣傳資料確屬上訴人為營運所用，應屬無訛。又該等房
    屋貸款同意書係上訴人向國泰公司辦理整批住宅貸款，系爭
    房地貸款計核放12戶，金額計27,570,000元，係撥入上訴人
    合庫建國支庫000000000000-0號帳戶中。上訴人公司之股東
    結構顯係家族企業，公司為負責人所掌握，是系爭房屋以上
    訴人名義或以其負責人個人名義簽約，決定權在負責人本人
    。本件既為假借上訴人負責人甲○○個人名義建屋出售，形
    式上及名義上自然係由甲○○登記使用執照，取得契稅繳款
    書。（三）本件經北市稅捐處查明，上訴人收受系爭房地整
    批貸款之合庫建國支庫，其資金流向，並未發現流入張瑞坤
    等人戶頭之情事。又依上訴人所提出之系爭土地房屋合建契
    約書，其立合約書人建方雖僅有上訴人負責人甲○○個人之
    簽章，惟其契約之開頭立契約人投資興建人卻記載為「名有
    建設開發有限公司甲○○，而立合約書人建方之住址係上訴
    人公司住址即臺北市○○路○段106號8樓之5，而非記載為甲
    ○○個人住址即彰化縣二水鄉○○村○鄰○○路101號，是
    上訴人假借甲○○名義建屋出售，逃漏稅捐至明。依地主張
    瑞坤提供之土地房屋合建契約書記載，土地所有權人為張瑞
    坤，投資興建人為上訴人甲○○，而上訴人稱與地主張瑞坤
    、賴美月合建分屋共計43戶，其中地主張瑞坤分得5戶，賴
    美月分得8戶，計13戶，上訴人分得30戶；惟依使用執照記
    載可知，上訴人將其分得之18戶房屋，分別由李強等21人登
    記為起造人，顯係假借上開人員登記為起造人，將房屋出售
    ，逃漏稅捐。系爭房屋實際銷售價格者有3戶，其餘房屋因
    係土地及房屋合併銷售，未分別載明銷售價格，依營業稅法
    施行細則第21條規定應按房屋評定標準價格占土地及房屋標
    準價格總額比例計算房屋部分之銷售額，則本件房屋評定標
    準單價占土地公告現值及房屋評定標準價格總額之比率為84
    .886979%。張瑞坤分得13戶房屋部分金額計53,664,587元（
    不含稅），上訴人分得30戶部分，已出售25戶，金額計84,7
    70,500元（不含稅），合計銷售額計138,435,087元（不含
    稅）。準此，本件原核定既係依營業稅法施行細則第21條規
    定按房屋評定標準價格占土地公告現值及房屋評定標準價格
    總額之比例，計算房屋部分之銷售額，則計算結果不等同於
    本案貸款金額，並無違常理。況貸款金額之多寡皆係出於借
    款人與貸款人間之約定，與上訴人經核定漏報之銷售額並無
    關係。（四）財政部79年、80年及81年函釋意旨均明揭個人
    以自用住宅地從事小規模之營建，不宜解釋為取代通常係以
    建設公司型態始完成之事業，否則建設公司即不必存在。又
    依營業稅法規定，不論個人與否之任何組織型態，只要有營
    業行為即應繳納營業稅，且各稅法規範課稅之主、客體及目
    的，課徵營業稅、營利事業所得稅、綜合所得稅，並不當然
    有重複課稅之情形。上訴人規避稅捐，假借（利用）個人名
    義建屋出售，以規避營業稅（5%）、營利事業所得稅（25%
    ），況公司辦理盈餘分配時亦需繳納個人綜合所得稅，是上
    訴人所稱顯係誤解法令規定等語，資為抗辯，求為判決駁回
    上訴人之訴。
四、原審斟酌全辯論意旨及調查證據結果，以：（一）以上訴人
    董事、及股東彼此間之關係及出資金額暨比例結構觀之，上
    訴人代表人甲○○顯係對上訴人公司營業業務瞭如指掌並實
    際主導公司業務之進行，殆無疑義。本件合建蓋屋出售期間
    長達5年餘，計本件合建銷售案之規模及經濟活動等流程與
    一般建設公司之營業行為並無二致，以前述甲○○對營建業
    務之熟諳程度，自無不就上開營業行為各個環節預為巧妙安
    排之可能性，故本件殊難以系爭房屋建造契約、水電工程合
    約等契約當事人為甲○○及相關訂金、工程、票據等款項之
    支付係由甲○○個人帳戶支出暨契稅繳款書所載原所有權人
    為甲○○等項，即得逕認甲○○乃系爭房屋之興建及出售等
    營業行為人，尚應參酌其他資料文件以資判斷甚明。（二）
    本件甲○○分得之30戶房屋業已出售25戶，金額高達84,770
    ,500元（不含稅），整個過程既有籌集資金、覓得工程合作
    廠商或業者、廣告促銷、代辦貸款及出售暨移轉房地所有權
    登記等一連串為追求利潤之經濟活動，且其自取得分配之30
    戶房屋及土地所有權後旋於短期內將其中25戶銷售予他人，
    亦與一般個人理財大抵持有期間較長之性質迥異，況其取得
    土地及分得房屋與出售他人之二次交易時間相隔過近，殊與
    單純個人自理資產之行為有所區別，上訴人所稱甲○○係與
    地主以物易物，其間並無利潤存在云云，殊無足取。系爭帳
    證文據資料既有不完全（僅部分，約占5%）、不健全之情形
    ，自無從引為甲○○乃系爭房屋之興建及銷售者之依據，亦
    無法為何有利上訴人之證明。又依上訴人之主張，甲○○既
    將分得之房屋及土地出售他人所得於83年度、84年度綜合所
    得稅結算申報時予以列報該等銷售收入，自無不依所得稅法
    第14條第1項第7款之規定將其原始取得之成本及因取得及移
    轉該項資產而支付之一切費用予以減除之理，惟由卷附帳證
    並無法得知甲○○之必要成本及費用金額究係若干，且上訴
    人迄未能提供相關之帳簿文據憑證以供查對勾稽，徵之行政
    法院39年判字第2號判例意旨，自難謂其已盡舉證責任，殊
    難信上訴人所言系爭房屋之興建及出售係由甲○○個人所為
    云云為實在。（三）1.土地房屋合建契約書載明「．．．投
    資興建人：名有建設開發有限公司甲○○（以下稱乙方）．
    ．．」等字樣，而79年1月29日刊登聯合報之系爭建築案售
    屋海報廣告亦有「．．．中港路沸騰了．．中港新都心（此
    與國泰公司「臺中市『中港新都心NO2』建案貸款」案名稱
    相同）．．．投資興建：名有建設開發股份有限公司（上訴
    人稱此名稱與其營利事業名稱相異，自非上訴人）．．．」
    之記載，以上訴人本身係經營多年之營建業者，當清楚並能
    分辨「名有建設開發有限公司」及「甲○○」之差異處暨私
    法及公法行為效果，如上開情形確非其公司因營業行為所致
    ，按理縱未追究甲○○個人假借其公司法人名義訂約及刊登
    促銷廣告之相關民、刑事責任，亦應會就該等混淆社會視聽
    之狀況加以釐清或澄清，其竟置若罔聞、置之不理，所為顯
    與事理相違，自難信實；況國泰公司「臺中市『中港新都心
    NO2』建案貸款」案係以辦理整批貸款方式，由上訴人代為
    申請辦理，核准後撥款27,570,000元（計12戶）至上訴人合
    作金庫建國支庫專戶（帳戶名：名有建設開發有限公司，帳
    號：000000000000－0號）等情，亦經國泰公司於84年8月15
    日以(84)放字第204－138號函檢送該建案貸款明細表及相關
    資料予被上訴人在卷，第以系爭國泰公司「臺中市『中港新
    都心NO2』建案貸款」案係一般營建業貸款核撥方式，並非
    貸予個人之方式，其既核撥貸款至上訴人專戶，上訴人自不
    容諉為不知，所稱僅係為行政作業方便，代甲○○辦理系爭
    貸款相關事宜，於代收貸款金額後再轉入甲○○私人帳戶云
    云，顯係事後諉卸飾詞，不足採信。2.再暫且將上訴人所主
    張系爭建造執照核發日在81年1月30日前，故毋庸辦理營業
    登記一節擱置不談，如上訴人所稱甲○○係本件房屋之興建
    及出售之行為人屬實，以系爭合建分屋銷售案長達5年餘之
    久，甲○○明知系爭土地房屋合建契約書係記載「投資興建
    人：名有建設開發有限公司甲○○」字樣，並非記載「投資
    興建人：甲○○」，即地主合建分屋之契約書當事人係上訴
    人，焉有不於漫長之房屋興建銷售期間內更正及更改最初原
    始文件之理；況就營業稅之觀點論之，縱上訴人主張本件甲
    ○○毋庸辦理營業登記一節為可採，按理甲○○仍應會在系
    爭房屋合建過程中就相關之各期營業行為衍生之營業稅自行
    列報相關進、銷項稅額，以資作為日後出售他人時得據以扣
    減之依據，惟查甲○○於本件合建分屋銷售案長達5年餘之
    期間並未自行辦理申報系爭相關之任何進、銷項稅額，為上
    訴人所不否認，所為不符一般商業會計原理原則，亦與甲○
    ○之專業知識及業務經歷相去太遠，自堪認上訴人有以甲○
    ○名義與他人簽訂房屋建造契約、水電工程合約等契約，並
    透過甲○○個人帳戶支付本件合建案之部分訂金、工程、票
    據等款項之手段，選擇與經濟歷程不相當之法律形式，安排
    財產之使用及交換方式，隱匿上訴人為實質營業人之事實，
    其有規避營業稅、營利事業所得稅等稅負繳納義務之情形，
    至堪認定。綜上所述，本案重核復查決定，並無違誤，訴願
    決定予以維持，亦稱妥適，上訴人徒執前詞，訴請撤銷，為
    無理由。惟被上訴人依稅捐稽徵法第1條之1、第48條之3等
    規定，認修正後之稅務違章案件裁罰金額或倍數參考表對尚
    未確定且有利於上訴人之本件罰鍰部分自有適用，遂於本件
    訴訟審理時聲明對本件罰鍰逾所漏稅額3倍20,765,200元部
    分應為廢棄之判決，經核並無不合，爰就該部分之訴願決定
    及臺北市稅捐稽徵處88年10月22日北市稽法乙字第88140438
    00號復查決定關於罰鍰部分金額逾20,765,200元部分撤銷，
    上訴人其餘之訴則予以駁回。
五、本院查：
(一)按認定事實雖為事實審之職權，然如事實審法院認定事實違
    反經驗法則、論理法則或證據法則，其判決亦屬違背法令。
    又「行政官署對於人民有所處罰，必須確實證明其違法之事
    實，倘不能確實證明違法事實之存在，其處罰即不能認為合
    法」(本院39年判字第2號判例)。補稅處分亦係課人民以負
    擔之處分，基於依法行政原則，行政機關對漏稅之要件事實
    亦應證明確實存在，否則補稅處分亦不能認為合法。被上訴
    人對上訴人為補稅科罰處分，即使上訴人所為之各項主張不
    可採，仍必須有積極證據證明上訴人有漏稅違章事實存在，
    始能認補稅科罰處分合法。原判決係認定上訴人以其負責人
    甲○○個人與他人簽訂房屋建造契約、水電工程合約等契約
    ，並透過甲○○個人帳戶支付本件合建案之部分訂金、工程
    、票據等款項之手段，規避營業稅、營利事業所得稅等稅負
    繳納義務之情形，而認有被上訴人所指之銷售房屋漏報銷售
    額之漏稅違章事實。惟認定事實，須憑證據，不得出於臆測
    ，此項證據法則，為行政訴訟所適用(本院61年判字第70號
    判例參照)。原判決並未敘明其憑何認定甲○○支付合建案
    訂金、工程款之資金係來自上訴人，認定事實未依證據，違
    反證據法則。再公司假借個人名義建屋出售以規避稅負，公
    司既是實際建屋出售者，其必是出資建屋者，同時亦是售屋
    所得者，被假借名義之個人並非出資建屋及售屋所得者，此
    乃經驗法則。上訴人於原審一再主張本件係甲○○與地主簽
    立合建契約，由甲○○支付保證金，亦是甲○○及地主與上
    斌公司簽訂房屋建造契約，由甲○○支付建造工程款，電梯
    工程款及水電工程款，均是由甲○○所支付，購屋者之貸款
    ，最後係轉入甲○○或其指定之人在金融機構之帳戶，並提
    出相關證據。上訴人上開主張如屬可採，如無其他事證可認
    甲○○支付之款項來自上訴人，甲○○售屋所得歸於上訴人
    ，則甲○○為出資建屋者，並為售屋所得者，如認定上訴人
    假借甲○○名義之個人建屋出售，即違經驗法則。原判決就
    上訴人攸關判決結果之上開主張是否可採未為論斷，判決不
    備理由。
(二)原判決以依本件合建房屋規模甚大，營建程序繁瑣、內容萬
    難，難令人相信係由甲○○1人獨立完成，自必另有多人受
    其雇用以利業務之進行，但甲○○除工程合約訂金、工程支
    出款項等計7,250,800元外，其他如人員薪資支出資料及薪
    資所得扣繳憑單暨相關費用憑證等件均付之闕如，自令人生
    疑，作為認定上訴人假借甲○○名義之個人建屋出售之依據
    之一。然甲○○即使非獨自建屋，亦不能據以推論上訴人假
    借其名義建屋出售。原判決未認定係上訴人雇用人員進行本
    件合建房屋出售業務之進行，自甲○○不可能獨自建屋，推
    論上訴人假借其名義建屋出售，認定事實違反論理法則。
(三)原判決就上訴人於原審一再爭執之本件房屋銷售金額138,43
    5,087元，其中甲○○分得30戶出售25戶部分之金額為84,77
    0,500元(另地主取得13戶金額53,664,587元)，未敘明其認
    定之依據(詳下(六)所述)，其以此未經證明之事實為基礎，
    認定本件合建房屋出售規模大，甲○○所提支出憑證金額7,
    250,800元約僅占本件房屋之銷售金額138,435,087元之5%，
    推論李鴻仁顯有未依商業會計法及帳簿憑證處理辦法之規定
    據實登載營業之相關帳證，無從引為甲○○乃系爭房屋之興
    建及銷售者之依據一節，係以未經證明之事實推論待證事實
    ，亦違反論理法則。
(四)本件合建房屋出售時，並無法令限制個人與地主合建房屋出
    售，甲○○個人與地主合建房屋銷售，非無可能。另財政部
    81年4月13日台財稅第811663182號函釋指出，如建造執照核
    發日在81年1月30日之前，如查係個人建造出售，仍應准其
    適用財政部73年5月28日台財稅第53875號函釋，將其所得直
    接歸戶課徵綜合所得稅。依本件合建房屋出售時尚屬有效之
    財政部73年5月28日台財稅第53875號函，個人興建房屋於辦
    理建物總登記（所有權第一次登記）前出售，財產交易所得
    之計算，除能提出交易時實際成交價格及其耗建造成本，經
    查明屬實者，得以其差額為財產交易所得外，其未能提出者
    ，以出售年度之房屋評定價格完工程度比例計算後之20%為
    財產交易所得。本件如確係甲○○個人與地主合建房屋銷售
    ，依上訴人於原審提出之建造執照所載，系爭房屋建造執照
    78年7月19日(78)中工建字第1881號，是在81年1月30日之前
    所核發，甲○○認其出售房屋所得為財產交易所得，不提出
    交易時實際成交價格及其耗建造成本，以出售年度之房屋評
    定價格完工程度比例計算後之20%為財產交易所得，申報綜
    合所得稅，即非異常之事（依原判決認定之事實，甲○○確
    也申報財產交易所得），則其亦非必需保留各項建屋之憑證
    。原判決質疑甲○○未保留相關支出憑證以自銷售收入扣除
    成本，並據以推論本件非甲○○個人與地主合建房屋銷售，
    倒果為因，認定事實違反論理法則。
(五)行政訴訟法第189條規定，行政法院為裁判時，除別有規定
    外，應斟酌全辯論意旨及調查證據之結果，依論理法則及經
    驗法則判斷事實之真偽；依此判斷而得心證之理由，應記明
    於判決。據此，構成行政法院判斷事實真偽之證據評價基礎
    ，乃全辯論意旨及調查證據之結果。基於行政訴訟之職權調
    查原則(行政訴訟法第125條第1項及第133條)，法院必須充
    分調查為裁判基礎之事證以形成心證，法院在對全辯論意旨
    及調查證據之結果為評價時，應遵守兩項要求，一是「訴訟
    資料之完整性」，二是「訴訟資料之正確掌握」。前者乃所
    有與待證事實有關之訴訟資料，都必須用於心證之形成而不
    能有所選擇，亦即法院負有審酌與待證事實有關之訴訟資料
    之義務，如未審酌亦未說明理由，即有不適用行政訴訟法第
    第125條第1項、第133條之應依職權調查規定，及判決不備
    理由之違背法令。原判決引為不利於上訴人判決依據之土地
    房屋合建契約書，雖開頭載有「投資興建人：名有建設開發
    有限公司甲○○（以下稱乙方）．．．」等字樣，然其簽約
    人係甲○○，並無上訴人名義；本件購屋者之房屋貸款，雖
    核准後撥款27,570,000元（計12戶）至上訴人公司合作金庫
    建國支庫專戶，惟依更審前原審法院函查資料(原審法院90
    年度訴字第2937號卷第195頁至第197頁)，及上訴人之主張
    ，該等款項係轉入甲○○或其指定之人在金融機構之帳戶，
    原判決未斟酌上開證據資料中有利於上訴人部分，說明不採
    理由，僅擷取不利於上訴人部分為事實認定，不適用行政訴
    訟法第125條第1項、第133條之應依職權調查規定，及判決
    不備理由之違背法令。至79年1月29日刊登聯合報之系爭建
    築案售屋海報廣告雖有「投資興建：名有建設開發股份有限
    公司．．．」之記載，惟房屋之銷售人係事實上之出賣人，
    並非廣告上所載之投資者，不得僅以廣告上所載作為認定房
    屋銷售者之依據。
(六)上訴人於原審一再爭執被上訴人認定之本件房屋銷售金額13
    8,435,087元之真實性，對被上訴人所稱：經契約明定系爭
    房屋實際銷售價格者有3戶，其餘房屋因係土地及房屋合併
    銷售，未分別載明銷售價格，依營業稅法施行細則第21條規
    定應按房屋評定標準價格占土地及房屋標準價格總額比例計
    算房屋部分之銷售額，本件房屋評定標準單價占土地公告現
    值及房屋評定標準價格總額之比率為84.886979%，是張瑞坤
    (按應包括賴月美)分得13戶房屋部分金額計53,664,587元（
    不含稅），上訴人分得30戶部分，已出售25戶，金額計84,7
    70,500元（不含稅），合計銷售額計138,435,087元（不含
    稅）等語，並具體主張營業稅法施行細則第21條規定，係指
    土地及其定著物合併銷售時始有適用，由地主提供土地，營
    業人建築房屋後合建分屋，營業人並非將土地及房屋合併銷
    售與地主，無該條規定之適用，甲○○個人與地主合建分屋
    ，甲○○並非將土地及房屋合併銷售予地主，自無營業稅法
    施行細則第21條規定之適用，甚且認為此部分不應計入銷售
    額，且契約明定系爭房屋實際銷售價額有3戶部分，應以時
    價計算系爭房屋之銷售額，被上訴人未以合建分屋時價為認
    定，顯有違誤。原判決對此關係被上訴人補稅科罰金額正確
    性之重要爭點，自應闡明被上訴人提出具體之計算式及依據
    ，並論斷上訴人之上開主張是否可採，詎原判決僅逕行採信
    被上訴人所為地主分得13戶房屋部分金額計53,664,587元（
    不含稅），上訴人分得30戶部分，已出售25戶，金額計84,7
    70,500元之抽象主張，判決亦不備理由。
(七)綜上所述，原判決有違反論理法則、證據法則、不適用法規
    不當及判決不備理由之違背法令事由，其或為上訴人上訴意
    旨所指摘，或為本院依職權調查所得，是上訴人求予廢棄，
    為有理由。因原判決違背法令影響事實之確定及判決結果，
    自應由本院將原判決不利於上訴人部分廢棄，發回原審法院
    更為審理。
六、據上論結，本件上訴為有理由，依行政訴訟法第256條第1項
    、第260條第1項，判決如主文。
中    華    民    國    97    年    5     月    9     日
                    最高行政法院第三庭
                        審判長法官  黃  璽  君
                              法官  姜  仁  脩
                              法官  吳  慧  娟
                              法官  黃  本  仁
                              法官  吳  東  都
以  上  正  本  證  明  與  原  本  無  異
中    華    民    國    97    年    5     月    12    日
                              書記官  莊  俊  亨


司法院資訊處製作；財團法人民間司法改革基金會備份。
